臺灣高等法院刑事判決　　　　　　　　96年度選上訴字第25號
上　訴　人　臺灣板橋地方法院檢察署檢察官
被　　　告　甲○○
選任辯護人　江燕偉　律師
上列上訴人因被告選罷法案件，不服臺灣板橋地方法院95年度選
訴字第18號，中華民國96年2月15日第一審判決（起訴案號：臺
灣板橋地方法院檢察署94年度選偵字第66號），提起上訴，本院
判決如下：
    主  文
上訴駁回。
    理  由
一、本案經本院審理結果，認第一審判決對被告甲○○為無罪之
    諭知，核無不當，應予維持，並引用第一審判決書記載之證
    據及理由（如附件）。
二、檢察官上訴意旨以：
  (一)被告甲○○與王景源等人共同投票行賄：
    1.被告免費提供宴飲、贈送消防寶寶之投票行賄行為：按「
      （公職人員選舉罷免法第90條之1第1項之投票行賄罪之對
      價關係）上開對價關係，在於行賄者之一方，係認知所行
      求、期約或交付之意思表示，乃為約使有投票權人為投票
      權一定之行使或不行使；在受賄者之一方，亦應認知行賄
      者對其所行求、期約或交付之意思表示，乃為約使其為投
      票權一定之行使或不行使。且對有投票權人交付之財物或
      不正利益，並不以金錢之多寡為絕對標準，而應綜合社會
      價值觀念、授受雙方之認知及其他客觀情事而為判斷」（
      最高法院92年度臺上字第893號判例參照）。且公職人員
      選舉罷免法制定處罰投票行賄罪之目的，旨在確保投票權
      之公正行使，故於判斷行為人之行為究否該當交付賄賂或
      其他不正利益時，其基準應僅要以行為人所交付之金錢、
      財物或其他不正利益足以干擾或誘使投票權人為一定之投
      票行為為斷；投票行賄罪於行為人交付賄賂或其他不正利
      益時，交付之相對人對其交付之目的已然認識而予收受，
      其交付賄賂或其他不正利益之犯行即為成立，不以收受者
      確已承諾，或進而為一定投票權之行使為必要（臺灣高等
      法院91年度訴字第3587號，最高法院92年度臺上字第7048
      號判決意旨參照）。
    2.共犯楊振裕、林寶雲為答謝王景源、甲○○夫婦幫忙處理
      違建緩拆一事而舉辦本次之宴飲，並事先邀約王景源爭取
      支持年底連任縣議員，王景源則攜同其妻即被告甲○○，
      一起攜帶一箱王景源頭戴消防帽，底座印有「民眾心中永
      遠的119王景源」字樣之消防寶寶（下稱消防寶寶）至現
      場，該事實業據證人楊振裕、林寶雲、陳汶濱於調查站中
      證述明確，且王景源、楊振裕、林寶雲共同涉犯投票行賄
      罪，業經本署檢察官於94年11月21日以94年度選偵字第57
      、59、66號起訴，有該起訴書可佐，且證人陳汶濱、徐秋
      柑、陳建忠亦證稱：王景源及被告到場拜託在場聚餐之人
      支持渠參選年底之臺北縣議員選舉；且被告與共犯王景源
      交付上開消防寶寶之目的，即在於要求渠等支持王景源，
      二人至少以默示之方式約使收受者為投票權一定之行使，
      而王景源於94年間為臺北縣第十六屆縣議員第一選區之候
      選人，被告為其妻子且一起到場，交付消防寶寶予具有投
      票權之不特定人，放置於餐宴上，任參與宴飲者拿取，以
      支持王景源能順利當選，而約定投票權為一定之行使，即
      投票支持候選人王景源。
    3.徵之上開一箱消防寶寶有王景源頭戴消防帽、底座印有「
      民眾心中永遠的119王景源」字樣後，仍有參加宴飲者認
      為具有經濟價值而予以收受，甚至索取一空，是該消防寶
      寶在客觀上顯然與要求投票支持王景源間可具有一定之對
      價關係甚明，且由楊振裕、林寶雲出面宴請徐秋柑等人，
      皆係無償邀宴，該餐宴價值約新臺幣五千元，被告且於其
      夫婿王景源競選縣議員期間，發放該消防寶寶予有投票權
      之人，由欠王景源人情之楊振裕夫婦作東邀宴，目的無非
      要使王景源競選縣議員能當選，被告與王景源、楊振裕、
      林寶雲三人就行賄投票罪間，有共同犯意之聯絡及行為之
      分擔無誤。
    4.準此，原審認送消防寶寶、宴請具有投票權之不特定人，
      被告與王景源等共犯間，並未有何犯意之聯絡或行為之分
      擔，認被告並非共同正犯云云，參諸上述判例、判決之意
      旨，原審判決實有判決不適用法則之違法。
  (二)被告之投票行賄罪構成要件該當：
    1.按行求、期約、交付行為，係屬階段行為，其行求賄選階
      段，屬行求賄選階段，屬行賄者單方意思表示行為，不以
      相對人允諾為必要（最高法院93年度臺上字第2672 號判
      決意旨參照）。
    2.被告甲○○於其夫婿王景源正值競選期間，有藉此餐宴機
      會送消防寶寶予具有投票權之不特定人，以尋求支持競選
      縣議員之方式，俾爭取競選時能勝出，該行為足以干擾或
      誘使投票權人為一定之投票行為無誤，所為與行求賄賂罪
      構成要件該當。被告辯稱未有投票行賄行為云云，顯不足
      採信。
    3.證人楊振裕、林寶雲、陳汶濱、徐秋柑、陳建忠等人於調
      查局及偵查中所為之證述，並無顯有不可信之情況，於調
      查局調查中所為之陳述具有較可信之情況，且為犯罪事實
      存否所必要者，得為被告犯罪之證據，原審判決就證據之
      取捨，徒認其為審判外之陳述並不得為證據，實未綜合考
      量刑事訴訟法第159條第1項有關傳聞證據之例外規定（包
      括同法第159之1至159之5條），行為人前後行為，對於行
      為人行求期約賄選之動機、目的視而未見，判決亦有不適
      用法則之違法。
  (三)被告甲○○之夫婿王景源於正值選舉期間，其競選之正當手
    段方式很多，公職人員選舉罷免法之規定，要期候選人能以
    合法之手段方式競選，以政治理念贏得選民之認同，然而，
    被告為幫其夫婿王景源能順利連任縣議員，不思以正當手段
    競選，而以交付賄賂等不正手段競選，其違反選舉罷免法之
    犯行明確，且被告平常並未有此送消防寶寶、無償宴飲等行
    為，而於選舉期間竟有此不正之賄選行為，原審認被告之行
    為尚未構成選舉行賄罪罪而認定被告無罪，實有判決不適用
    法則之違法，其判決違誤，至為明顯云云。
三、公訴人認被告涉有上揭罪嫌，無非以共犯楊振裕、林寶雲於
    警詢及偵查中之供述，證人孫蓉、蕭重文、陳建忠、王兆
    華、徐秋柑、盛邱梅桂、林新添於警詢及偵查中之證詞，及
    有消防寶寶二個、估價單二紙扣案可證，為其主要之論據。
    惟按犯罪事實應依證據認定之，無證據不得認定其犯罪事實
    ；刑事訴訟法第154條第2項定有明文。又，認定犯罪事實所
    憑之證據，雖不以直接證據為限，間接證據亦包括在內；然
    而無論直接或間接證據，其為訴訟上之證明，須於通常一般
    之人均不致有所懷疑，而得確信其為真實之程度者，始得據
    為有罪之認定，倘其證明尚未達到此一程度，而有合理之懷
    疑存在時，事實審法院復已就其心證上理由予以闡述，敘明
    其如何無從為有罪之確信，因而為無罪之判決，尚不得任意
    指為違法。刑事訴訟法第161條已於民國91年2月8日修正公
    布，其第一項規定：檢察官就被告犯罪事實，應負舉證責任
    ，並指出證明之方法。因此，檢察官對於起訴之犯罪事實，
    應負提出證據及說服之實質舉證責任。倘其所提出之證據，
    不足為被告有罪之積極證明，或其指出證明之方法，無從說
    服法院以形成被告有罪之心證，基於無罪推定之原則，自應
    為被告無罪判決之諭知；本件原審審判時，修正之刑事訴訟
    法關於舉證責任之規定，已經公布施行，檢察官仍未提出適
    合於證明犯罪事實之積極證據，並說明其證據方法與待證事
    實之關係；原審對於卷內訴訟資料，復已逐一剖析，參互審
    酌，仍無從獲得有罪之心證，因而維持第一審諭知無罪之判
    決，於法洵無違誤。最高法院76年台上字第4986號、92年台
    上字第128號分別著有判例。經查：
  (一)公職人員選舉罷免法所稱賄賂，乃指有形之財物；而利益，
    則謂足以滿足人類慾望之非物質上享受。然無論賄賂或不正
    利益，均須與該投票權之行使或不行使，具有相當之對價關
    係，始克當之。至該對價關係之存否，亦應依一般之社會通
    念或生活經驗而為判斷（最高法院95年度台上字第5738號判
    決意旨參照）。
  (二)證人即共犯楊振裕、林寶雲，及證人孫蓉、蕭重文、陳建
    忠、王兆華、徐秋柑、盛邱梅桂、林新添先後供證如下：
    1.證人楊振裕於原法院審理時具結證稱：伊與左鄰右舍常常
      聚餐，當天剛好伊有拜拜，就煮一些東西來吃，剛好伊房
      屋屋頂被檢舉而遭拆除、罰錢，伊朋友陳汶濱就說請王議
      員來問看看，所以陳汶濱才臨時打電話給王議員叫渠過來
      ，王議員來時已經很晚了，也沒有講話，因為渠已經沒有
      聲音了，「被告並沒有要求年底選舉時支持王議員」，「
      現場都是陳汶濱介紹的」，陳汶濱介紹說王景源是議員云
      云。
    2.證人孫蓉於原法院審理時證稱：伊平常與楊振裕夫婦常
      常聚餐，時間不一定，伊等都吃來吃去，誰有煮飯菜，伊
      等就過去吃，只是平常餐飲飯菜，不是辦桌，當天被告沒
      有說王景源要競選縣議員連任並要求伊等支持，王景源也
      沒有辦法說話，只跟伊等笑笑、點點頭而已，王景源夫婦
      大約晚上九點才來，伊等已經吃飽了，陳汶濱介紹一下，
      伊等就喝茶跟渠回敬，「陳汶濱介紹說這是王景源、是現
      任議員，並沒有提到王景源要參選縣議員」，伊等敬荼完
      ，渠等夫婦坐一下就走了，伊不知道誰叫王景源夫婦前來
      ，伊沒有聽到楊振裕提到王景源替渠處理違建之事情等語
      。
    3.證人盛邱梅桂於原法院審理時證稱：伊等常常聚餐，約一
      、二個禮拜聚餐一次，到伊家就伊出錢，伊到別人家就別
      人出錢，也不一定吃飯，有時候是飲茶、吃點心，楊振裕
      沒有告訴伊8月20日那次聚餐之目的，因為伊等聚餐都是
      走來走去的，沒有特別目的，聚餐當時，「沒有人要求伊
      支持誰」，伊在外面沒有進去，有看到裡面有兩個伊不認
      識的人云云。
    4.證人蕭重文於原法院審時證稱：伊平時就常與楊振裕夫婦
      聚餐，看去誰家就由誰支付費用，楊振裕並沒有告訴伊八
      月二十日那次聚餐有什麼特別目的，當天楊振裕晚上十點
      多打給伊，說有一些炒米粉，叫伊拿回去吃，伊過去時已
      經沒有什麼人了，伊沒有看到王景源夫婦等語。
    5.證人陳建忠於原法院審理時證稱：伊平時與楊振裕夫婦常
      常有在聚餐，時間不一定，約一、二個禮拜，誰叫伊等去
      聚餐，費用就由誰支付，楊振裕沒有告訴伊八月二十日為
      什麼要聚餐，當天快結束時，王景源議員夫婦有到場，伊
      不知道王景源夫婦為什麼會到場，陳汶濱介紹說渠是王議
      員，伊沒有聽楊振裕提到違建之事情是王景源幫渠處理云
      云。
    6.證人林新添於原法院審理時證稱：伊平常沒有和楊振裕聚
      餐，之前伊即打算去看伊妹妹林寶雲，因為渠身體不好，
      後來渠從宜蘭回臺北第二天打電話給伊，說可以過去找渠
      ，伊就過去，但伊妹妹沒有說什麼人要去，伊是到現場之
      後才知道，伊沒有看到被告，伊要走時才看到議員，渠給
      伊一張名片，伊那時也不知道那是議員，是後來回家看到
      名片才知道那是王景源議員，王景源遞名片時都沒有說什
      麼等語。
    7.證人王兆華於原法院審理時證稱：伊平常與楊振裕夫婦聚
      餐之時間不一定，從來沒有聚餐付費之事情，楊振裕沒有
      告訴伊八月二十日那次聚餐之目的，當天沒有人要求伊支
      持哪位縣議員候選人，因為伊蠻晚到，所以有看到王景源
      夫婦，伊不知道王景源夫婦為什麼會到場，也不知係何人
      邀請王景源夫婦到場，伊不知道王景源是縣議員，伊記得
      那麼王景源喉嚨蠻沙啞的，伊也沒有注意聽渠在講什麼云
      云。
    8.證人徐秋柑於原法院審理時證稱；伊與楊振裕夫婦聚餐沒
      有一定之時間，喝茶聊天是經常性，但是聚餐吃飯就不常
      ，除非有人生日，如果聚餐是伊邀請的話，就是伊支付費
      用，楊振裕一開始打電話到伊住處，找伊先生過去坐坐，
      伊說伊先生不在，楊振裕就找伊過去坐坐，伊不知道什麼
      人找王景源夫婦到楊家小館，聚餐時楊振裕沒有提到違建
      之事情，是陳汶濱介紹王景源夫婦，渠說是現任議員，「
      選舉之事情伊不知道」等語。
  (三)依前開證人在原法院審理中所述各節，顯見楊振裕夫婦與孫
    蓉、蕭重文、陳建忠、王兆華、盛邱梅桂等人實為左右鄰
    居，平日即有不定期相互邀約聚餐或喝茶聊天之習慣，而酒
    菜費用即由當次出面邀約之人支付；且94年8月20日在「楊
    家小館」所舉辦之聚餐，在場人孫蓉、蕭重文、陳建忠、
    王兆華、盛邱梅桂、徐秋柑、林新添均未被事先告知王景源
    夫婦亦將與會，或該次聚餐係為答謝王景源幫忙處理違建一
    事而舉辦等情。況王景源夫婦到場後，僅由陳汶濱負責介紹
    渠為現任議員，亦未有任何人尋求在場人士支持王景源連任
    縣議員之舉。是被告與其夫王景源僅係偶然經邀約出席前述
    在「楊家小館」所舉辦之日常聚餐，且現場未見有何競選活
    動，自難單以被告曾陪同其夫王景源出席前開聚餐一節，即
    認定該次餐會係以免費招待孫蓉、蕭重文、陳建忠、王兆
    華、盛邱梅桂、徐秋柑、林新添等人飲宴之方式約使渠等投
    票支持王景源；更無從據以推論被告與楊振裕夫婦有舉辦餐
    宴賄選之犯意聯絡。檢察官之上訴旨以：「由欠王景源人情
    之楊振裕夫婦作東邀宴，目的無非要使王景源競選縣議員能
    當選，被告與王景源、楊振裕、林寶雲三人就行賄投票罪間
    ，有共同犯意之聯絡及行為之分擔無誤」等語，顯屬毫無根
    據之推測。
  (四)公訴意旨雖以證人楊振裕、林寶雲、陳汶濱於法務部調查局
    詢問時陳稱：前開餐宴係楊振裕夫婦為答謝王景源幫助處理
    違建緩拆一事而舉辦，並事先邀約王景源到場爭取支持年底
    連任縣議員云云，而證人孫蓉、陳汶濱、徐秋柑、陳建忠
    亦表示：王景源及被告到場拜託在場聚餐之人支持渠參選年
    底之臺北縣議員選舉等語。然查：
    1.依證人楊振裕於法務部調查局詢問係陳稱：因為王景源是
      現任縣議員，且要競選連任，多認識一些設籍板橋市的人
      ，對於民意代表總是有好處，所以我就介紹我鄰居、友人
      給王景源認識，也算是還他一個人情；... 王景源則以茶
      代酒逐一與在場人士點頭致意，我因為請王景源幫忙處理
      緩拆違建的事向王景源道謝，甲○○則代王景源回答說我
      太多禮了，還辦一桌這麼豐盛的料理請他們吃，因為我有
      起身拿飲料或照顧陳汶濱的小孩有離開座位，我沒有聽到
      王景源夫婦說到有關與選舉有關的事，他們夫婦約待了半
      小時就離開了云云（見選他字第357號卷第25頁）。證人
      林寶雲於法務部調查局詢問則僅係陳稱：王景源夫婦到場
      後沒多久，我就因陳汶濱小孩陳祈安哭鬧，帶著陳祈安外
      出散步，由我先生楊振裕負責接待在場朋友及王景源夫婦
      ，所以王景源夫婦在席間拜票的言詞我並沒有聽到，這要
      問我先生楊振裕才知道等語（見選他字第357號卷第20頁
      ）。依該二人於偵查中之供述，尚不足以證明被告有何賄
      選之行為。
    2.另證人孫蓉於法務部調查局詢問時則係陳稱：王景源有
      以茶代酒向我們在場聚餐的每一人敬酒，並拜託我們支持
      他年底選臺北縣議員，我們也回敬他並口頭表示支持云云
      （見選他字第357號卷第37頁）；證人陳汶濱供稱：王景
      源因聲音沙啞，由甲○○致意表示，年底渠先生王景源將
      參選臺北縣議員，請大家再支持他當選連任等語，在場眾
      人也同聲附和等語（見選他字第357號卷第45頁）；證人
      徐秋柑供稱：好像有聽到王景源有說到年底要參選縣議員
      ，希望我們支持他云云（見選他字第357號卷第57頁）；
      證人陳建忠陳稱：我沒有拿消防寶寶，只是單純去吃飯，
      而對於王景源之拜託與支持，我也口頭上先答應，就這樣
      而已等語（見選他字第357號卷第64頁）。可見被告與其
      配偶王景源在餐敘間，雖與證人孫蓉、陳汶濱、徐秋柑
      、陳建忠間有言語互動，然僅屬一般社會應酬之對話。公
      訴人所指餐飲、消防寶寶，依一般之社會通念或生活經驗
      為判斷，尚核與三個月之後投票權之行使或不行使，難認
      有相當之對價關係存在。
  (五)被告固不否認伊與其夫王景源前往「楊家小館」時，確曾攜
    帶頭戴消防帽、底座印有「民眾心中永遠的119 王景源」字
    樣之消防寶寶前往等情，但辯稱：消防寶寶係立體文宣，長
    期贈送給喜歡消防寶寶之人云云，並提出臺北縣立大觀國民
    中學93學年度八年級校本課程臺北縣議會參訪紀錄一件為憑
    。再查：
    1.觀諸被告所提出上揭參訪紀錄之記載以及所附活動照片，
      臺北縣立大觀國民中學於93年7月20日至23日及7月26日、
      27日，先後舉辦前往臺北縣議會參訪之活動，王景源並協
      助消防防災宣導活動以及提供消防寶寶致贈予「有獎徵答
      」答對之學生。
    2.另據證人即大觀國中教務主任王雅貞於本院審理時具結證
      述稱：93年7月20日至27日間，大觀國中曾至臺北縣議會
      參訪，分別由伊和學校老師帶隊，當時有舉辦消防防災宣
      傳活動，王景源議員有在場，並有贈送消防寶寶，每個梯
      次之有獎問答約送出二至三個消防寶寶，總共送出十來個
      ，不到二十個等語（見原審卷第168頁、第169頁）。核與
      前開參訪紀錄之記載相符，顯見王景源確實早於93年間即
      有製作消防寶寶，作為參與一般社會活動時贈送之用。
    3.又觀諸王景源夫婦攜往「楊家小館」之消防寶寶，係以王
      景源之面貌所製作之消防人員塑像，底部印有「民眾心中
      永遠的119」等字樣，其上並無任何尋求投票支持選舉任
      何公職之文字，有該消防寶寶照片一張在卷供參（見偵查
      卷第17頁）。再參以：證人楊振裕於原法院審理時具結證
      述稱：消防寶寶係放在桌上，是伊等小孩把東西打開來玩
      ，才知道裡面是消防寶寶云云；證人孫蓉於原法院審理
      時證稱：消防寶寶是放在桌上，有人說要給小孩玩，伊就
      拿了一個等語；證人盛邱梅桂於原法院審理時證稱：伊兩
      個孫子看到桌上有五、六個消防寶寶，每人說要拿一個，
      裡面有人說梅桂姐就讓渠等一人拿一個回去，所以渠二人
      拿回去了云云；證人蕭重文於原法院審理時證稱：楊振裕
      之兒子拿消防寶寶給伊，因為楊振裕之兒子跟伊兒子是同
      學，渠說要給伊兒子當玩具，伊拿回家後就放在電視櫃下
      面，沒有拆封等語；證人徐秋柑於原法院審理時證稱：消
      防寶寶是放在桌上，楊振裕之兒子拿給伊，說要給伊兒子
      當存錢筒云云（以上均見原法院95年12月28日審判筆錄）
      。依前開證人所述情節，顯見被告夫婦縱有攜帶前開消防
      寶寶前往「楊家小館」，亦無以之約使在場人士投票予王
      景源之表示及舉動；且在場人士多係因小孩子喜愛而拿取
      、分送該等消防寶寶，自難認被告及在場人士有將之視為
      賄選財物之認知。從而，尚不得僅以被告夫婦攜帶消防寶
      寶至「楊家小館」一節，即認定渠等有致贈消防寶寶以約
      使收受者投票予王景源之意思。
    4.檢察官之上訴旨以：被告與共犯王景源交付上開消防寶寶
      之目的，即在於要求渠等支持王景源，二人至少以默示之
      方式約使收受者為投票權一定之行使云云，指摘原判決不
      當；然並未提出適合於證明犯罪事實之積極證據，並說明
      其證據方法與待證事實之關係，自核與上揭最高法院76年
      台上字第4986號、92年台上字第128號判例意旨有違。
  (六)檢察官之上訴，為無理由，應予駁回。
據上論結，應依刑事訴訟法第373條、第368條，判決如主文。
本案經檢察官田炳麟到庭執行職務。
中　　華　　民　　國　　96　　年　　6 　　月　　28　　日
　　　　　　　　　刑事第十庭    審判長法　官 楊炳禎
　　　　　　　　　　　　　　　　　　  法　官 黃俊明
　　　　　　　　　　　　　　　　　　  法　官 陳博志
以上正本證明與原本無異。
如不服本判決，應於收受送達後十日內向本院提出上訴書狀，其
未敘述上訴之理由者並得於提起上訴後十日內向本院補提理由書
（均須按他造當事人之人數附繕本）。
                                      書記官 陳嘉文
中　　華　　民　　國　　96　　年　　7 　　月　　6 　　日
